【裁判字號】    92,家上易,1
【裁判日期】    920401
【裁判案由】    拆屋還地
【裁判全文】
臺灣高等法院臺中分院民事判決  九十二年度家上易字第一號
上  訴  人  丙  ○
訴訟代理人  周進文  律師
複  代理人  乙○○
被  上訴人  丁○○
訴訟代理人  洪塗生  律師
複  代理人  張欽昌  律師
            甲○○
右當事人間請求拆屋還地事件，上訴人對於中華民國九十一年十一月二十五日臺灣臺
中地方法院九十一年訴字第四五六號第一審判決提起上訴，本院判決如左：
    主    文
上訴駁回。
第二審訴訟費用由上訴人負擔。
    事    實
甲、上訴人方面：
一、聲明：求為判決：(一)原判決廢棄。(二)右廢棄部分，被上訴人在第一審之訴駁回。
    (三)第一、二審訴訟費用由被上訴人負擔。
二、陳述：除與原判決記載相同者，茲引用之外，補稱：
    (一)依民法第一千一百四十八條規定，被上訴人應繼承上訴人與蔡通間之使用借貸
      法律關係，被上訴人有容忍上訴人繼續使用系爭土地之義務：
    (1)查上訴人與蔡通（為系爭土地之原所有權人，亦為兩造之被繼承人）間就系爭
      土地有使用借貸契約關係存在，此為原審所認定之事實，並有上訴人於原審所
      提出之土地使用權同意書、使用執照影本等證物在卷可稽，堪信為真實。而被
      上訴人除就此已為自認外，另本件於民國（下同）九十二年三月五日庭訊時，
      對於卷附土地使用同意書（見原審卷第二十四頁）係約定系爭土地全部借貸予
      上訴人使用及證人蔡員金於原審證稱：「七十八年時，我母親過世，我父親有
      說過丙○住的旁邊的空地是要給他蓋房子，隔壁的空地也是要給他使用。」（
      見原審卷第七十七頁），被上訴人自陳係與事實相符，因此，上訴人與蔡通就
      系爭土地有使用借貸之法律關係存在，已無庸置疑。
    (2)蔡通既與上訴人就系爭土地存有使用借貸契約之法律關係，上訴人自屬有正當
      權源占有使用系爭土地，而蔡通亦有容忍上訴人使用系爭土地之義務，於該使
      用借貸關係消滅前，上訴人顯非無權佔有系爭土地。
    (3)查『繼承人自繼承開始時，除本法另有規定外，承受被繼承人財產上之一切權
      利、義務。但權利、義務專屬於被繼承人本身者，不在此限。』為民法第一千
      一百四十八條所明定，從而，被繼承人生前對於他人所負之義務，自繼承開始
      起，繼承人亦負有履行之義務。此依最高法院五十一年度台上字第二六六四號
      判例：『被繼承人生前固有將其所有財產為贈與之權，第以非經登記不得移轉
      之不動產為贈與者，如被繼承人與受贈人成立契約後，尚未為移轉登記，而被
      繼承人即已死亡，則被繼承人就該不動產仍有所有之權利，並負為移轉登記使
      受贈人取得所有權，俾贈與發生效力之義務，而被繼承人此項財產上之權利義
      務，於繼承開始時應由繼承人承受。』，益徵無訛。
    (4)依蔡通與上訴人間就系爭土地所存在之使用借貸契約法律關係，上訴人有正當
      權源占有使用系爭土地，而蔡通亦有容忍上訴人使用系爭土地之義務，而上訴
      人使用系爭土地之權利及蔡通容忍上訴人使用系爭土地之義務顯屬民法第一千
      一百四十八條所稱『財產上之一切權利、義務』，得為繼承之標的。而此徵諸
      民法第四百七十二條第四款僅以「借用人死亡」作為「得終止」（按此亦僅為
      得終止，而非不但為終止之意思表示，使用契約即當然消滅）使用借貸契約之
      事由，此基於「明示其一，排除其他」之法理，在貸與人死亡之情形，非但不
      得據以終止使用借貸契約，貸與人之繼承人尚需繼承該使用借貸契約之法律關
      係，容忍借用人繼續使用。
    (5)被上訴人自蔡通於八十三年間死亡時起，依民法第一千一百四十八條承受蔡通
      財產上之一切權利、義務，蔡通依伊與上訴人間使用借貸契約而應容忍上訴人
      使用系爭土地之義務，亦在此繼承之範圍。被上訴人因繼承而承受蔡通於該使
      用借貸法律關係之當事人地位，被上訴人就該使用借貸法律關係，已非單純之
      第三人，而係當事人。從而，被上訴人依該繼承之關係，亦負有容忍上訴人使
      用系爭土地之義務，上訴人占有使用系爭土地非無合法權源，原判決徒以所謂
      『債之關係』僅具有相對性云云，而未查明本件依民法第一千一百四十八條規
      定，被上訴人因繼承而承受蔡通於該使用借貸法律關係之當事人地位，被上訴
      人依該使用借貸契約，負有容忍上訴人使用系爭土地之義務，原判決誤認被上
      訴人為該使用借貸契約之第三人，不受該契約之拘束而遽認上訴人無權繼續占
      有使用系爭土地，容有未合。
    (6)至於被上訴人取得系爭土地之原因究竟為繼承或其他原因？俱不影響被上訴人
      依民法第一千一百四十八條規定應繼承蔡通容忍上訴人使用系爭土地之義務，
      被上訴人徒以其取得系爭土地之原因並非繼承，伊無忍容上訴人使用系爭土地
      之義務云云，容有誤會。
    (二)依民法第七百三十七條規定，被上訴人亦已喪失本件請求權：
    (1)依民法第七百三十七條規定，和解有使當事人所拋棄之權利消滅及使當事人取
      得和解契約所訂明權利之效力。而查，兩造於台中縣大雅鄉調解委員會所成立
      之調解筆錄，係約定『對造人（即被上訴人）願保證日後如出售或分割土地時
      ，聲請人優先取得目前房屋所坐落基地之土地。』，依上訴人於原審所提出建
      築執照、使用執照及土地所有權狀影本，其上明確載明，房屋所坐落之基地即
      為系爭土地。依此可稽，被上訴人於成立該調解筆錄時不但未請求上訴人遷讓
      系爭土地，反而，承諾將來要移轉系爭土地所有權予上訴人，此顯而易見，被
      上訴人同意上訴人使用系爭土地，從而，被上訴人除依其繼承蔡通權利義務之
      法律關係，已不得請求上訴人返還系爭土地外，另依該調解筆錄之約定，上訴
      人亦有使用系爭土地之權利。
    (2)又退步言之，縱使前開調解筆錄內容所指之土地不包含系爭土地，但於該調解
      成立時，上訴人早已佔有系爭土地，此情為被上訴人所明知，然被上訴人除承
      諾日後如出售或分割土地時，聲請人優先取得目前房屋所坐落基地之土地外，
      並未請求上訴人返還系爭土地，此已明顯可稽被上訴人已拋棄返還系爭土地之
      請求權，並同意上訴人繼續使用系爭土地，被上訴人再請求上訴人返還系爭土
      地，容有不合。
三、證據：援用第一審所提證據。
乙、被上訴人方面：
一、聲明：求為判決：(一)駁回上訴。(二)第二審訴訟費用由上訴人負擔。
二、陳述：除與原判決記載相同者，茲引用之外，補稱：
    (一)按解釋意思表示，應探求當事人之真意，不得拘泥於所用之辭句，民法第九十
      八條規定甚明。又按解釋當事人所立書據之真意，以當時之事實及其他一切證
      據資料為其判斷之標準，不能拘泥字面或截取書據中一、二語，任意推解致失
      真意，此可參酌最高法院十九年上字第二八號之判例意旨。
    (二)揆諸前揭說明，探求當事人之真意，訴外人蔡通僅同意上訴人得使用農舍之面
      積部分而已，並非系爭土地之全部，其理由如下：
    (1)查早於七十四年間，訴外人蔡通已同意被上訴人於系爭土地上建造農舍，此有
      台中縣政府建設局實施區域計畫地區自用農舍使用執照為證；然訴外人蔡通於
      七十七年提供上訴人土地使用權同意書時，亦未曾要求被上訴人拆除農舍抑或
      遷離。倘僅以該同意書之記載為同意使用土地面積為全部，而斷定訴外人蔡通
      之真意為同意上訴人使用系爭土地之全部，恐與事實相違，此其一也。
    (2)查訴外人蔡通之所以提供上開同意書之本意，僅在使上訴人取得農舍之建造執
      照，以符合建築法及其他相關法令之要求而已。又訴外人蔡通亦未曾表示同意
      上訴人得以其他用途使用系爭土地，故上訴人於系爭土地上所搭建之鐵皮造及
      種植果園等（複丈圖所示之ＡＢＣ部分），顯係無使用權源，此其二也。
    (3)查系爭土地為農業用地，如申請建造自用農舍者，其建築面積不得超過其耕地
      面積百分之十，此可參照實施區域計畫地區建築管理辦法第五條之規定。然因
      被上訴人所有之農舍原已存在於系爭土地，又為符合上開規定，如欲建造相當
      面積之農舍，僅系爭土地之面積仍有所不足，故該同意書所標示之土地除系爭
      土地外，尚包含他筆土地（大雅鄉○○段第壹貳貳玖地號）。由此可知，該同
      意書上之記載，純為符合建築法令上之要求，甚為顯然。如因記載之形式以認
      定訴外人蔡通同意上訴人得使用系爭土地之範圍為全部，似嫌率斷，此其三也
      。
    (4)查倘若兩造之父親蔡通果有同意上訴人得使用全部系爭土地，試想：豈有嗣後
      不將系爭土地之所有權移轉登記予上訴人反予被上訴人之理？此其四也。
    (5)查上訴人（即原審被告）於原審所提之答辯狀中記載，略稱：「被告父親既已
      先同意將土地之一半由被告使用」等語，該使用範圍為被上訴人所否認，惟上
      訴人供詞前後反覆不一，顯不足採。另得知上訴人亦明知訴外人蔡通同意其使
      用之範圍並非系爭土地之全部，此其五也。
    (6)查上訴人曾主動聲請調解，當時僅就農舍之問題尋求解決，並未論及其他，顯
      而易見，上訴人明知訴外人蔡通提供同意書之本意僅在使其取得農舍之建造執
      照，就農舍之面積部分有使用權而已，此其六也。
    (7)基於上述理由，應認訴外人蔡通僅同意上訴人得使用農舍之面積部分，而非系
      爭土地之全部，此亦為上訴人所明知。是上訴人未得同意擅自搭建之鐵皮造及
      種植果園等（複丈圖所示之ＡＢＣ部分），自係無權占有。
    (三)按參照最高法院五十九年臺上字第二四九０號判例意旨：「使用借貸，非如租
      賃之有民法第四百二十五條之規定，縱令上訴人之前手將房屋及空地，概括允
      許被上訴人等使用，被上訴人等要不得以上訴人之前手，與其訂有使用借貸契
      約，主張對現在之房地所有人即上訴人有使用該房地之權利。」
    (四)經查訴外人蔡通與上訴人間係成立「使用借貸關係」，俟訴外人蔡通將系爭土
      地之所有權移轉登記於被上訴人後，揆諸前揭判例之意旨，上訴人自不得以其
      與被上訴人之前手即訴外人蔡通間存有使用借貸關係為由，轉而對被上訴人主
      張享有使用系爭土地之權利，此係基於債之相對性原則。因之，上訴人未經被
      上訴人之同意擅自於系爭土地上搭建鐵皮造及種植果樹等，自屬無權占有。
    (五)又查俟被上訴人取得系爭土地之所有權後，上訴人曾主動聲請調解，成立之內
      容，略稱：「右當事人因房地糾紛事件，經本會調解成立，內容如左：聲請人
      （即上訴人）與對造人（即被上訴人）為兄弟，因聲請人之樓房建於對造人之
      土地上，唯恐日後產生糾紛，今達成協議如后：一、對造人願保證日後如出售
      土地或分割土地時，聲請人優先取得目前房屋所坐落基地之土地。二、對造人
      如處分該土地時，負有通知對方之義務。」由上開調解之內容可得知：
    (1)關於被上訴人現為系爭土地之所有權人之事實，亦為上訴人所肯認，此由參照
      上開內容，略稱：「因聲請人之樓房建於對造人之土地上」等語得知。
    (2)另方面，上訴人（即原審被告）於原審提出之言詞辯論狀，略稱：「於調解中
      ，原告對被告實際使用面積，同意於將來可分割時，優先由被告取得該土地面
      積」等語得知，針對實際使用面積，被上訴人同意上訴人有使用權，亦為上訴
      人所不爭執，按當時（八十年間）上訴人於系爭土地上實際使用之面積僅為農
      舍之面積部分而已，而不及於系爭土地之其他部分，故上訴人明知經被上訴人
      同意使用之範圍僅農舍之面積部分而已。
    (3)至於，被上訴人於成立該調解筆錄時（八十年間），之所以未請求上訴人拆除
      搭建之鐵皮造及種植果園等，乃因上列係上訴人於八十一年間始增設，是如何
      強求被上訴人預知未來上訴人將會違反約定侵奪被上訴人之所有權，而預先請
      求上訴人拆除之。
    (4)此外，被上訴人所有之農舍早已存在於系爭土地上，則被上訴人豈可能同意上
      訴人使用全部之系爭土地，而置原有農舍於不顧。
    (5)因此，關於系爭土地，被上訴人僅僅同意上訴人得使用農舍之面積部分。至於
      上訴人未得被上訴人之同意擅自搭建之鐵皮造及種植果園等自係無權占有。
    (六)再者，訴外人蔡通與上訴人間雖存有使用借貸關係，俟被上訴人取得系爭土地
      之所有權後，上訴人主動聲請調解，與被上訴人因而成立上開調解內容，被上
      訴人同意上訴人得使用農舍之面積部分。由此顯見，上訴人有終止與訴外人蔡
      通間使用借貸關係之意思表示。按關於兩造成立調解之事實亦為訴外人蔡通所
      知悉，蓋因聲請調解書訴外人蔡通亦曾出名。另方面，亦可得知訴外人蔡通有
      終止與上訴人間使用借貸關係之意思表示，而另與被上訴人就農舍之面積部分
      新成立使用借貸關係，則上訴人與訴外人蔡通間原使用借貸關係早已消滅，兩
      造間之法律關係自應依新成立之使用借貸關係定之，故上訴人就農舍之面積部
      分雖享有使用權，然未經被上訴人之同意擅自搭建之鐵皮造及種植果園等（複
      丈圖所示之ＡＢＣ部分），自係屬無權占有。
    (七)訴外人即兩造之被繼承人蔡通生前所同意上訴人使用土地之範圍，僅限於上訴
      人所建農舍建物之基地部份，除此之外，均非蔡通與上訴人間使用借貸關係之
      標的物範圍，其理由詳如被上訴人之辯論意旨狀所載，容不贅述。
    (八)退言之，縱認訴外人蔡通生前所同意上訴人使用之土地範圍包括本件系爭土地
      部分，衡諸後列二項，其就系爭土地部分之債權關係已歸消滅，上訴人就系爭
      土地之占用，對被上訴人而言仍屬無權占有：
    (1)姑不論使用借貸債權關係之相對性而言，被上訴人並不因受讓台中縣大雅鄉○
      ○段一二四八地號整筆土地而繼受土地前手蔡通對上訴人之使用借貸債務。退
      萬步言，縱認應繼受，且縱認蔡通前有將上開地號土地全部同意上訴人使用之
      意，惟查兩造既嗣於八十年一月五日就上開土地之使用之爭議，在台中縣大雅
      鄉調解委員會成立調解，且觀諸調解筆錄所載，被上訴人所同意上訴人使用之
      範圍僅限於「目前（按指調解成立時）房屋所坐落基地之土地」，而該調解成
      立時，系爭土地尚未遭上訴人搭建系爭鐵皮房屋，此由原審勘驗筆錄記載上訴
      人自承系爭鐵皮建物係於八十一年間始行興建，而核諸上開調解係早於八十年
      一月五日即成立可稽。從而，系爭鐵皮房屋所占用之土地非屬調解時被上訴人
      所同意上訴人使用之範圍，事屬至明。是無論訴外人蔡通先前同意上訴人使用
      之土地是否及於系爭土地，兩造調解時既已限定上訴人可使用之範圍為當時上
      訴人「房屋所坐落基地之土地」，而不及於系爭土地，則縱認上訴人前就系爭
      土地部分享有使用權，亦應認上開使用權因新之調解關係成立而經上訴人拋棄
      而不復存在。
    (2)再者，縱認上開調解不足看出兩造有就調解當時上訴人房屋所坐落基地以外之
      土地（包括系爭土地）為調解處置之意？則本件上訴人就系爭土地對被上訴人
      而言是否有使用權，所應探究者，除訴外人蔡通所同意上訴人使用之土地範圍
      是否及於系爭土地之爭點外？更重要者，乃縱認訴外人蔡通所同意上訴人使用
      之土地範圍及於系爭土地，本件被上訴人是否會因對兩造之被繼承人蔡通之繼
      承關係，而繼受蔡通對上訴人之使用借貸債務？實按「債權與其債務同歸一人
      時，債之關係消滅。但其債權為他人權利之標的或法律另有規定者，不在此限
      。」民法第三百四十四條定有明文。復按「查債權人繼承債務人財產，適用民
      法第三百四十四條因混同而消滅其債之關係時，雖尚有其他共同繼承人依民法
      第一千一百五十三條發生連帶債務之關係，而就民法第二百七十四條連帶債務
      中之一人因混同而債務消滅者，他債務人亦同免責任之規定觀之，自不影響於
      因混同而消滅之繼承債務之關係，惟其債權如設有抵押權者，則雖依民法第二
      百八十一條第二項并參照同法第三百四十四條但書之規定，在其得向他債務人
      求償其各自分擔之部分及自免責時起之利息範圍內，承受債權人之權利，可認
      原抵押權關於此部範圍內仍有其存在，然其抵押權所及之範圍自亦僅以此為限
      ，而非仍然存在於原來全部債權之上。」最高法院五十一年度臺上字第二三七
      ０號判例著明其旨可資參照。從而，上訴人既亦為蔡通之繼承人而概括繼受其
      權利義務，則上訴人與蔡通間之使用借貸債權及債務即因同歸於上訴人而告消
      滅，且按諸上開判例之旨，此等債之消滅並不因債權人另有共同繼承人繼承債
      務人之財產而受影響。是以，上訴人與訴外人蔡通間之使用借貸關係既因混同
      而消滅，則被上訴人自無從繼受任何對上訴人之使用借貸債務。基此，上訴人
      辯稱兩造間就系爭土地存有使用借貸關係，洵屬無憑。
    (九)綜上，兩造間於八十年間成立之鄉鎮市調解無足認被上訴人有同意上訴人使用
      系爭土地之意，而訴外人蔡通與上訴人間之使用借貸關係復因債權之相對性而
      無足拘束被上訴人，且被上訴人對訴外人蔡通雖有繼承關係，惟蔡通與上訴人
      間之使用借貸關係亦因混同而消滅，是無論蔡通生前同意上訴人使用土地之範
      圍是否及於系爭土地，上訴人均無從執該已消滅之使用借貸關係對抗被上訴人
      ，從而上訴人之占用系爭土確為無權占有，被上訴人本於所有權訴請上訴人除
      去妨害、返還土地為有理由。是請  鈞院鑒核，賜判如答辯聲明，以維被上訴
      人合法權益。
三、證據：除援用第一審所提證據外，補提出台中縣政府建設局實施區域計畫地區自
    用農舍使用執照影本一份為證。
       理      由
一、被上訴人主張系爭坐落台中縣大雅鄉○○段一二四八地號土地，係被上訴人於七
    十八年間向兩造之父親蔡通購得，上訴人於八十年間未經被上訴人同意，擅自占
    用系爭土地如原判決附圖所示Ａ、Ｂ、Ｃ部分，並於Ａ部分面積六十一平方公尺
    上搭建鐵皮房屋、Ｃ部分面積二百四十八平方公尺種植果樹，茲因被上訴人多次
    請求上訴人拆除，並返還土地未果，爰依民法第七百六十七條前段、中段之規定
    ，訴請上訴人拆除鐵皮建物、剷除所種植之果樹，而將原判決附圖所示Ａ、Ｂ、
    Ｃ部分土地返還被上訴人。又上訴人無權占用系爭土地，係屬侵害他人權益之不
    當得利，爰依不當得利之法律關係，請求上訴人返還其所受相當於租金對價之利
    益五萬八千八百五十二元，及自訴狀繕本送達之翌日即九十一年二月十七日起至
    清償日止，按年息百分之五計算之利息等語。上訴人則以：(1)系爭土地係被上訴
    人利用蔡通臥病意識不清之際，以虛偽之買賣契約將之過戶於其名下，被上訴人
    並非真正之權利人，不得主張上訴人無權占有；(2)縱認蔡通同意移轉系爭土地於
    被上訴人名下，亦僅為「預為兄弟分產」規劃，所為之信託登記，並無將系爭土
    地全部讓與被上訴人之意。(3)蔡通於七十八年間同意上訴人使用系爭一二四八地
    號與鄰地一二二九地號土地全部，依民法第四百二十五條之一規定之意旨，被上
    訴人負有繼續忍受上訴人使用系爭土地之義務，則上訴人合法占有系爭土地，被
    上訴人不得主張任何權利，即無權利損害可言。(4)依民法第一千一百四十八條規
    定，被上訴人應繼承上訴人與蔡通間之使用借貸法律關係，被上訴人有容忍上訴
    人繼續使用系爭土地之義務。(5)兩造於台中縣大雅鄉調解委員會所成立之調解筆
    錄，係約定『對造人（即被上訴人）願保證日後如出售或分割土地時，聲請人優
    先取得目前房屋所坐落基地之土地。』，依上訴人於原審所提出建築執照、使用
    執照及土地所有權狀影本，其上明確載明，房屋所坐落之基地即為系爭土地，被
    上訴人於成立該調解筆錄時不但未請求上訴人遷讓系爭土地，反而承諾將來要移
    轉系爭土地所有權予上訴人，足見被上訴人同意上訴人使用系爭土地，是被上訴
    人請求上訴人返還土地，並給付相當於租金之利益，為無理由等語置辯。
二、本件被上訴人主張系爭土地如原判決附圖所示Ａ、Ｂ、Ｃ部分為上訴人占有使用
    中，其中Ａ部分面積六十一平方公尺搭建鐵皮房屋、Ｃ部分面積二百四十八平方
    公尺種植果樹等情，已為上訴人所不爭執，並經原審法院會同台中縣雅潭地政事
    務所人員履勘現場，製有勘驗筆錄一份及該地政事務所製作之土地複丈成果圖一
    份在卷可參，堪信為真實，惟上訴人既以前開情詞為辯，則本件被上訴人之請求
    有無理由，端視系爭土地是否為被上訴人所有，及上訴人有否占用該土地之正當
    權源為斷。經查：
  (一)被上訴人主張其為系爭土地所有人，業據被上訴人提出土地登記簿謄本一件附卷
    可憑，惟上訴人以系爭土地原屬兩造之先父蔡通所有，乃(1)被上訴人利用蔡通臥
    病意識不清之際，以虛偽之買賣契約將系爭土地過戶予被上訴人名下；(2)縱認蔡
    通同意移轉系爭土地於被上訴人名下，亦僅為「預為兄弟分產」所為之信託登記
    ，並無將系爭土地全部讓與被上訴人之意，被上訴人並非真正權利人，不得主張
    上訴人無權占有云云，惟查：
  (1)上訴人指摘被上訴人利用蔡通臥病意識不清之際，以虛偽之買賣契約將系爭土地
    過戶予被上訴人名下一節，固經上訴人向臺灣臺中地方法院檢察署對被上訴人提
    出偽造文書告訴，惟經檢察官偵查後以罹於追訴權時效，而為不起訴處分。細繹
    該不起訴處分書就被上訴人是否犯有偽造文書罪嫌，並未認定，有臺灣臺中地方
    法院檢察署檢察官九十一年度偵字第一一二八七號不起訴處書影本一件在卷可按
    。
  (2)原審法院依職權調閱上開偵查卷宗，其中被上訴人於九十一年五月十一日警訊時
    供稱：「（當時你父親蔡通如何將該筆土地全數過戶你名下？）因為當時丙○常
    常在我父親面前吵著要分財產（先分割好土地，以免日後蔡通身體狀況不佳，無
    法分割），所以，有一日我父親蔡通就找我一起去辦理土地過戶事宜」、「當時
    是我父親蔡通和我，協同代書（張妙如）至大雅地（筆錄誤載為戶）政事務所辦
    理所有權移轉契約‧‧‧當時是我父親蔡通親自蓋印的沒錯」；另被上訴人於檢
    察官訊問時供述：「我們有五兄弟，我父親有三塊田地、三塊建地，建地上有三
    棟房子，我父親說要將一二四八號田地分給我，其上我於七十四年蓋田舍，我住
    在裡面，丙○說他沒有房子住，要回來蓋房子，我父親有答應說他在一二四八號
    田地上蓋房子讓他住，他另有分得一塊建地」等語，並提出台中縣稅捐稽徵處七
    十九年贈與稅繳款書、土地買賣所有權移轉契約書、贈與稅繳清證明書等影本存
    於偵查卷內可稽。而證人即經辦過戶手續之代書張妙如亦於檢察官訊問時證稱：
    「他（被上訴人）的父親蔡通有與丁○○二人一同到我的事務所，有申請贈與稅
    ，是他父親說要將這塊土地過戶給丁○○，但實際移轉之文件上是寫買賣」、「
    （你見到他父親時，他父親之精神狀況如何？）很好」、「（當時為何用買賣之
    原因來登記？）為了要節稅」。又證人即兩造之大姊蔡員金證稱：「（證人如何
    得知上述消息？）這是我回家的時候‧‧‧我父親所說，他說本件系爭土地被老
    三（即被上訴人）過戶過去，老大（即蔡銘松）、老二（即蔡倉林）過戶其他二
    筆土地。（你父親在講這件事時，是否有反對系爭土地如此過戶給被上訴人？）
    沒有，因為我父親比較疼被上訴人，我當時有跟父親講過這樣不公平，但他沒有
    回話，當時只有我說不公平，其他的人都沒有來爭執」等語（見原審卷(二)第七七
    至七八頁），可知系爭土地登記於被上訴人名下，確係出於兩造父親蔡通之自由
    意願，並無上訴人所稱被上訴人利用蔡通臥病意識不清，虛偽登記情事。
  (3)上訴人復辯稱蔡通將系爭土地登記於被上訴人名下，亦僅為「預為兄弟分產」之
    規劃，礙於當時法令所為之信託登記，並無將整筆土地讓與被上訴人之意思云云
    ，然查：上訴人上開所舉證人蔡員金業已證稱：「（你父親當時土地過戶給老三
    ，是否有表示全部都要給他？）有，但我沒有問我父親空地是否可以給上訴人使
    用」等語（見同上卷第七八頁）。且上訴人亦自陳其先前已分得一筆約五十坪「
    建地」（見九十一年五月六日答辯狀第三頁），另兩造之大哥蔡銘松、二哥蔡倉
    林均於七十九年三月二十二日因「買賣」原因登記取得系爭土地同段第一二三○
    、第一二二九地號土地，有上訴人提出之土地登記簿謄本影本二件附卷可查，核
    與證人蔡員金所證：「本件系爭土地被老三（即被上訴人）過戶過去，老大、老
    二過戶其他二筆土地。」相符，而該第一二三○地號土地面積為一七三○平方公
    尺；第一二二九地號土地面積為一五四○平方公尺，而系爭土地面積為一七六○
    平方公尺，如扣除上訴人建屋部分（門牌號碼台中縣大雅鄉○○村○○路三二二
    巷二九之二）面積一百零五平方公尺（見上訴人所提出之建築執照）及本件被上
    訴人請求返還土地部分面積四百五十二平方公尺，被上訴人得以使用範圍僅一千
    二百零三平方公尺，顯與上開「分予」蔡銘松、蔡倉林之部分差距甚多。又系爭
    土地於七十九年三月二十一日登記予被上訴人名下後，兩造於八十年一月五日在
    台中縣大雅鄉調解委員會成立調解，依調解書記載：「‧‧‧因聲請人（即本件
    上訴人）之樓房‧‧‧建於對造人（即本件被上訴人）之土地上，惟恐日後產生
    糾紛，今達成協議如後：一對造人願保證日後出售系爭土地或分割土地時，由聲
    請人優先取得目前房屋坐落之土地。二對造人如處分該土地時負有通知對方之義
    務」，有原審法院依上訴人聲請調取之臺中縣大雅鄉調解委員會調解筆錄影本一
    份附卷可證（見原審卷(二)第四三頁），已見上訴人於八十年調解時並未否認被上
    訴人為系爭土地之真正權利人，且再參之證人張妙如上開證詞：「是他父親說要
    將這塊土地過戶給丁○○」、證人蔡員金證稱：「（你父親在講這事情時，是否
    有反對土地如此過戶給老三（被上訴人）？）沒有，因為我父親比較疼愛被上訴
    人。我當時有跟我父親講過，這樣不公平，但他沒有回話。當時只有我說不公平
    ，其他的人都沒有來爭執。」等語，足見上訴人嗣後抗辯蔡通將系爭土地登記於
    被上訴人名下，亦僅為「預為兄弟分產」之規劃云云，不足採信。
  (二)再者，上訴人辯稱兩造之父蔡通於七十八年間同意上訴人以系爭土地作為建築基
    地興建房屋，並出具使用權同意書，則依民法第四百二十五條之一規定之意旨，
    被上訴人負有繼續忍受上訴人使用系爭土地之義務，則上訴人合法占有系爭土地
    云云。惟查系爭土地之前手蔡通雖確於七十七年十二月十五日同意上訴人使用系
    爭土地及同段第一二二九地號土地作為建築基地，有土地使用權同意書影本一份
    及農舍使用執照影本一份在卷可稽（見原審卷(一)第二五、二六頁），而觀之土地
    使用權同意書之記載，其使用之範圍雖涵蓋整筆地號，惟其同意意旨係上訴人擬
    在該地建築三層建築物一棟，為申請建築執照特立同意書，參酌於七十四年間訴
    外人蔡通已同意被上訴人於系爭土地上建造農舍，此有台中縣政府建設局實施區
    域計畫地區自用農舍使用執照為證（見本院卷第八八頁），而訴外人蔡通於七十
    七年提供上訴人土地使用權同意書時，亦未曾要求被上訴人拆除農舍抑或遷離，
    倘僅以該同意書之記載為同意使用土地面積為全部，而斷定訴外人蔡通之真意為
    同意上訴人使用系爭土地之全部，應與事實相違，且系爭土地為農業用地，如申
    請建造自用農舍者，其建築面積不得超過其耕地面積百分之十，實施區域計畫地
    區建築管理辦法第五條規定甚明，因被上訴人所有之農舍原已存在於系爭土地，
    又為符合上開規定，如欲建造相當面積之農舍，僅系爭土地之面積仍有所不足，
    故該同意書所標示之土地除系爭土地外，尚包含他筆土地（大雅鄉○○段第壹貳
    貳玖地號），可知該同意書上之記載，純為符合建築法令上之要求，足徵立土地
    使用同意書並不代表同意使用建築物外之空地，又證人蔡員金證稱：七十八年伊
    父有說上訴人住的旁邊空地要給他蓋房子，後來該地過戶給被上訴人，七十九年
    該地過戶給被上訴人，伊父有說土地全部要給被上訴人，伊沒問空地是否可以給
    上訴人使用等語（見原審卷(二)第七七至七八頁），參酌上訴人蓋鐵皮屋之時間為
    八十一年間，為上訴人所自承（見原審卷(一)第四十頁），則上訴人於該地過戶給
    被上訴人時並未蓋鐵皮屋，縱使兩造之父於未過戶給被上訴人前有說要給上訴人
    使用，但上訴人未使用前已過戶給被上訴人，且蔡通有說要全部給被上訴人，其
    他上訴人復未證明過戶給被上訴人前已有權佔有系爭土地，則上訴人所主張依民
    法第一千一百四十八條規定，被上訴人應繼承上訴人與蔡通間之使用借貸法律關
    係，被上訴人有容忍上訴人繼續使用系爭土地之義務，應無可採。次按「使用借
    貸，非如租賃之有民法第四百二十五條之規定，縱令上訴人之前手將房屋及空地
    ，概括允許被上訴人等使用，被上訴人等要不得以上訴人之前手，與其訂有使用
    借貸契約，主張對現在之房地所有人即上訴人有使用該房地之權利」（最高法院
    五十九年台上字第二四九○號判例參照），亦即「債之關係」為特定人間之權利
    義務關係，僅債權人得向債務人請求給付，債之關係存在於雙方當事人間，僅具
    相對性，並無排他、追及之效力，此即所謂債之相對性原則。本件蔡通與上訴人
    間並未就系爭土地之使用設定地上權，或約定租金而成立租賃關係，是蔡通縱使
    同意上訴人使用系爭土地之全部，應以「使用借貸」為基礎，基於債之相對性原
    則，上訴人僅得對使用借貸之貸與人蔡通主張使用系爭土地之權利，如前所述，
    系爭土地已於七十九年三月二十一日依買賣之法律關係移轉於被上訴人所有，有
    土地登記謄本附卷可查（見原審院卷(一)第十一頁），並非基於繼承關係取得所有
    權，上訴人主張依民法第一千一百四十八條規定，被上訴人應繼承上訴人與蔡通
    間之使用借貸法律關係，被上訴人有容忍上訴人繼續使用系爭土地之義務云云，
    應不足採，從而上訴人自不得以其與蔡通間之使用借貸關係，對系爭土地之所有
    人即被上訴人（使用借貸契約以外之第三人）主張其具有占用系爭土地之合法權
    源。另上訴人主張兩造於台中縣大雅鄉調解委員會所成立之調解筆錄，係約定『
    對造人（即被上訴人）願保證日後如出售或分割土地時，聲請人優先取得目前房
    屋所坐落基地之土地。』足證被上訴人於成立該調解筆錄時，承諾將來要移轉系
    爭土地所有權予上訴人，亦即被上訴人同意上訴人使用系爭土地，且被上訴人於
    調解時，並未請求上訴人返還系爭土地，足以認定同意上訴人繼續使用系爭土地
    云云，惟查上開八十年間之調解筆錄係約定『對造人（即被上訴人）願保證日後
    如出售或分割土地時，聲請人優先取得目前房屋所坐落基地之土地。』而上訴人
    搭建之鐵皮造及種植果園等，係於八十一年間始增設，故所謂「聲請人優先取得
    目前房屋所坐落基地之土地」，係指農舍而言，不包括搭建之鐵皮屋及種植果園
    等部分，從而系爭土地被上訴人僅僅同意上訴人得使用農舍之面積部分，堪以認
    定。至於最高法院四十八年台上字第一四五七號判例意旨、民法第四百二十五條
    之一、第八百七十六條第一項之規範目的，均在維護社會經濟效益，避免房屋或
    建築物與土地因權利歸屬互異而對所坐落之土地失其占有權源，成為無權占有而
    須遭拆除，然上開判例與條文之意旨，在於處罰行為人將建築物及其基地故意造
    成建築物與土地因權利歸屬互異之結果，乃以法律例外限制土地所有權人之使用
    權限，自不宜任意擴張解釋。尤其，本件被上訴人請求上訴人返還土地之部分，
    乃針對上訴人未經被上訴人同意搭建鐵皮屋及種植果樹部分之土地，而非上訴人
    抗辯取得保存登記之建物部分，是上訴人任意比附援引上開例外規定主張被上訴
    人應受原所有人同意使用「基地建屋」意思之限制，而對於原判決附圖所示Ａ、
    Ｂ、Ｃ部分土地有合法占用權源，要無採取之餘地。
三、綜合前述，上訴人既無法證明其對於所占用之系爭土地如原判決附圖所示Ａ、Ｂ
    、Ｃ部分具有合法權源，從而被上訴人本於民法第七百六十七條所有物返還請求
    權之規定，求為判決如原判決主文第一項所示，即屬有據。
四、末按無法律上原因而受利益，致他人受損害者，應返還其利益，民法第一百七十
    九條定有明文。本件上訴人既未經被上訴人同意，無權占用其所有之系爭土地Ａ
    、Ｂ、、Ｃ部分，已如前述，可能獲得相當於租金之利益，並致被上訴人受有損
    害，已為社會通常之觀念（最高法院六十一年台上字第一六九五號判例參照），
    從而，被上訴人自得請求上訴人給付相當於租金之不當得利。查本件系爭土地係
    屬農牧用地，有土地登記謄本一份可稽，且被上訴人請求上訴人返還之土地，既
    非上訴人建築房屋之基地部分，亦如前述，故上訴人不當得利之計算標準，應參
    酌土地法第一百一十條第一項規定，耕地地租不得超過地價百分之八，則被上訴
    人援引土地法第一百零五條（租用基地建築房屋之規定）準用同法第九十七條規
    定，土地每年租金以不超過土地申報總價額年息百分之十計算，自有未合。另查
    系爭土地之申報地價於八十六年七月至八十八年七月間，為每平方公尺三百二十
    元，八十九年七月起則為每平方公尺三百六十八元，有被上訴人提出之地價謄本
    一份在卷可參，而Ａ、Ｂ、Ｃ三部分土地面積共計三百四十七平方公尺，亦有前
    揭複丈成果圖可佐；又土地租金之數額，除以土地申報地價為基礎外，尚須斟酌
    土地之位置，承租人利用土地之經濟價值及所受利益等項，並與鄰地租金相比較
    ，以為決定（最高法院六十八年度台上字第三○七一號判例參照），而本件土地
    位於台中縣大雅鄉郊區，並非繁榮之地；又被上訴人自有所有權以來均未就系爭
    土地為開發使用，上訴人長久以來將系爭土地作為種植水果及車庫之用，此經原
    審法院履勘查明，並有勘驗筆錄在卷及被上訴人所提現場照片三張附卷可證，審
    諸系爭土地之經濟利用價值及上訴人所受利益不大，原審法院認以土地申報總價
    價年息百分之五，按年由上訴人計付占用土地應返還利益額為宜，依此計算，被
    上訴人依上訴人占用之面積，請求上訴人自八十六年一月起至九十一年一月止，
    返還之不當得利數額為二萬九千四百二十六元（計算式如原判決附表），亦於法
    有據。
五、綜上所述，上訴人無權占用被上訴人如原判決附圖所示之土地Ａ、Ｂ、Ｃ部分，
    被上訴人依物上請求權之規定，請求上訴人除去如原判決主文第一項所示之鐵皮
    房屋與樹木後，返還土地予被上訴人，及依不當得利返還請求權之法律關係，請
    求上訴人給付被上訴人如原判決主文第二項所示相當於租金之不當得利及法定遲
    延利息，原審認為有理由，均於法有據，上訴人上訴請求廢棄原判決並駁回被上
    訴人之請求，為無理由，應予駁回。
六、本件事證已臻明確，兩造其餘攻擊防禦方法，核於本結果不生影響，自毋庸再逐
    一論述， 並此敘明，
據上論結：本件上訴為無理由，依民事訴訟法第四百四十九條第一項、第七十八條，
判決如主文。
中      華      民      國    九十二    年      四      月      一      日
~B1民事第二庭審判長法  官  童有德
~B2                法  官  翁芳靜
~B3                法  官  黃永泉
右為正本係照原本作成。
不得再上訴。
~B                書記官  林玉惠
中      華      民      國    九十二    年      四      月      二      日
                                                                        Ｙ


司法院資訊處製作；財團法人民間司法改革基金會備份。
